【裁判字號】    95,台上,2954
【裁判日期】    951228
【裁判案由】    請求返還不當得利
【裁判全文】
最高法院民事裁定            九十五年度台上字第二九五四號
上  訴  人  甲 ○ ○
            乙○○○
            丁 ○ ○
            丙○○○
共      同
訴訟代理人  張 秀 夏律師
被 上訴 人  戊 ○ ○
            辛○○○
            丑 ○ ○
            寅 ○ ○
            壬 ○ ○
            癸 ○ ○
法定代理人  子 ○ ○
被 上訴 人  己 ○ ○
            庚 ○ ○
              齡以下三人兼為黃光春承受訴訟人）
訴訟代理人  林 凱 倫律師
上列當事人間請求返還不當得利事件，上訴人對於中華民國九十
五年五月二十三日台灣高等法院第二審更審判決（九十四年度上
更(五)字第一一五號），提起上訴，本院裁定如下：
    主  文
上訴駁回。
第三審訴訟費用由上訴人負擔。
    理  由
按上訴第三審法院，非以原判決違背法令為理由，不得為之。又
提起上訴，上訴狀內應記載上訴理由，其以民事訴訟法第四百六
十九條所定事由提起第三審上訴者，應於上訴狀內表明：原判決
所違背之法令及其具體內容、暨依訴訟資料合於該違背法令之具
體事實。其依同法第四百六十九條之一規定提起上訴者，並應具
體敘述為從事法之續造、確保裁判之一致性或其他所涉及之法律
見解具有原則上重要性之理由。同法第四百六十七條、第四百七
十條第二項分別定有明文。而依同法第四百六十八條規定，判決
不適用法規或適用不當者，為違背法令；依同法第四百六十九條
規定，判決有該條所列各款情形之一者，為當然違背法令。是當
事人提起第三審上訴，如合併以同法第四百六十九條及第四百六
十九條之一之事由為上訴理由時，其上訴狀或理由書應表明該判
決所違背之法令條項，或有關判例、解釋字號，或成文法以外之
習慣或法理等及其具體內容，暨係依何訴訟資料合於該違背法令
之具體事實，並具體敘述為從事法之續造、確保裁判之一致性或
其他所涉及之法律見解具有原則上重要性之理由。如未依上述方
法表明，或其所表明者與上開法條規定不合時，即難認為已合法
表明上訴理由，其上訴自非合法。本件上訴人對於原判決提起第
三審上訴，雖以該判決違背法令為由，惟核其上訴理由狀所載內
容，係就原審取捨證據、認定事實及解釋契約之職權行使所論斷
：上訴人甲○○、丁○○及訴外人甘建福（上訴人乙○○○之夫
）、林明成（上訴人丙○○○之夫）等人（下稱甲○○等四人）
，提供上訴人所有之系爭土地先後與黃光春、黃光春負責之春煇
建設股份有限公司（下稱春煇公司）簽訂合建契約，並出具「土
地使用權同意書」，供春煇公司請領建照，建造「春暉新世界大
樓」。該「土地使用權同意書」記載上訴人與黃光春、春煇公司
均為當事人。則黃光春與春煇公司依土地使用權同意書及合建契
約均對系爭土地有使用權，得於系爭土地上建造房屋，並於完成
後由雙方「各別共同銷售」、「分別訂約」及「平分費用與價金
」。而房屋無法與土地分離獨立存在，乃公眾周知之事實，則於
買受人向一方表示購買該大樓之意思，並與該一方簽訂房屋買賣
契約後，他方如能拒絕與買受人訂約出賣該房屋坐落之基地，將
無法保障交易安全。依誠信原則，基地所有人應與建物買受人訂
約出賣該建物之基地持分，始與上開雙方「各別共同銷售」、「
分別訂約」之原則相符。黃光春所有二四六二建號房屋、被上訴
人戊○○所有二四六三、二四八二建號房屋、被上訴人庚○○所
有二四八四、二四八五建號房屋、被上訴人子○○所有二四八三
建號共六戶房屋，係東光百貨股份有限公司（下稱東光公司）於
建造之初，連同基地應有部分一併向春煇公司買受，並依合建契
約之約定，分別與春煇公司、地主簽訂房屋、土地買賣契約，地
主間約定由乙○○○移轉系爭土地應有部分九○○○○分之二八
九四八與東光公司。嗣因東光公司欠繳價金，房屋部分經春煇公
司解除契約，春煇公司訴請返還房屋之所有權移轉登記取得勝訴
判決確定後，與東光公司協議，分別由春煇公司指定黃光春、戊
○○、子○○、庚○○等四人（下稱黃光春等四人）為登記名義
人，以抵償春煇公司積欠之款項，並由東光公司逕行辦理所有權
移轉登記與黃光春等四人。系爭六戶建號建物原配置之基地，即
乙○○○應出賣之系爭土地應有部分九○○○○分之二八九四八
，於七十六年間遭假扣押查封，迄今仍未啟封。乙○○○既無從
將系爭六戶建號建物基地出賣與建物所有人，自不得以系爭六戶
建物未向基地所有人購買基地持分，而認其受有不當得利，致地
主甲○○等四人受有損害。至己○○所有四一一五建號房屋，係
建商與地主間就「春暉新世界大樓」三樓以上未售出之餘屋協議
分組抽籤，由黃光春抽得，嗣輾轉出售與己○○。地主分得房屋
係以移轉建商分得房屋基地應有部分為對價，亦即雙方因合建契
約之約定而相互取得房屋與基地之使用、收益權，相當於買賣或
互易之法律關係，己○○雖僅輾轉買受四一一五建號房屋，而未
能買受房屋基地之所有權，但該房屋使用基地，既係因地主與建
商間相當於買賣或互易之法律關係而來，即非無法律上之原因。
從而甲○○等四人自不得依不當得利之法律關係，訴請被上訴人
給付相當基地租金之損害金等情，指摘為不當，並就原審命為辯
論及已論斷者，泛言謂為違法，而非表明該判決所違背之法令及
其具體內容，暨依訴訟資料合於該違背法令之具體事實，更未具
體敘述為從事法之續造、確保裁判之一致性或其他所涉及之法律
見解具有原則上重要性之理由，難認其已合法表明上訴理由。依
首揭說明，應認其上訴為不合法。綜觀前述合建契約書、房屋、
土地買賣契約書及協議書等文件，可知房屋買受人固有向基地所
有人購買基地應有部分之義務，相對言之，基地所有人亦應將基
地應有部分出售與房屋買受人。東光公司係於民國七十一年間分
別與春煇公司及地主簽訂房屋、土地買賣契約，已付基地價金新
台幣（下同）五千九百萬元，並繳交土地增值稅二千七百六十四
萬八千五百十七元，嗣於七十六年三月三日簽訂土地買賣公契，
因系爭土地於七十六年間遭訴外人黃淑梅假扣押查封，致無法辦
理移轉登記，有被上訴人於第一審提出之各該證據資料（被證二
、三、四號證物）可稽，且為上訴人所不爭。系爭土地迄仍受假
扣押查封中，上訴人既無從辦理移轉登記與買受人（給付不能）
，依上說明，其基於土地所有權人之地位，訴請黃光春之繼承人
及戊○○、庚○○、子○○等人給付相當租金之不當得利，有違
誠實信用原則，原審認黃光春等人所有系爭房屋使用系爭基地無
不當得利情形，於法尚無不合。至原審其餘贅論部分，無論妥當
與否，於判決之結果不生影響，附此敘明。
據上論結，本件上訴為不合法。依民事訴訟法第四百八十一條、
第四百四十四條第一項、第九十五條、第七十八條，裁定如主文
。
中    華    民    國  九十五  年   十二   月  二十八  日
                      最高法院民事第二庭
                          審判長法官  蕭  亨  國
                                法官  陳  淑  敏
                                法官  葉  勝  利
                                法官  簡  清  忠
                                法官  王  仁  貴
      本件正本證明與原本無異
                                      書  記  官
中    華    民    國  九十六  年    一    月   十九   日
                                                Ａ


司法院資訊處製作；財團法人民間司法改革基金會備份。
